臺灣高等法院高雄分院刑事判決
111年度上訴字第417號
上  訴  人  
即  被  告  任培杰


選任辯護人  張賜龍律師
上  訴  人  
即  被  告  范植瑋




上列上訴人等因妨害自由等案件，不服臺灣高雄地方法院110年
度審訴字第324號，中華民國111年1月18日第一審判決（起訴案
號：臺灣高雄地方檢察署108年度偵字第18844號、109年度偵字
第15935號、110年度偵字第1326號），提起上訴，本院判決如下
：
    主  文
原判決關於任培杰犯附表編號一、四及不得易科罰金定應執行刑
及范植瑋部分均撤銷。
任培杰犯附表編號一、四所示之罪，各處如附表編號一、四本院
判決主文欄所示之刑，如易科罰金，均以新臺幣壹仟元折算壹日
。
范植瑋共同犯剝奪他人行動自由罪，處有期徒刑肆月，如易科罰
金，以新台幣壹仟元折算壹日。
    事  實
一、任培杰於民國107年12月20日17時30分，在高雄市鼓山區鼓
    山三路115巷口處，因停車糾紛而與黃泓翔發生口角，進而
    互毆，范植瑋見狀，本予勸架，因遭黃泓翔以螺絲起子傷及
    頭部，乃與任培杰基於共同傷害之犯意聯絡，分別以持木棍
    或徒手之方式，毆打黃泓翔之頭部及四肢，范植瑋並徒手抓
    住黃泓翔之頭髮拖行，雙方互毆之下，致范植瑋頭部受有創
    傷（未送醫，故無診斷證明書），黃泓翔受有頭部、頸部、
    顏面、軀幹、四肢等傷害（傷害部分均未提出告訴）。嗣因
    任培杰要求黃泓翔找人出面處理，竟基於剝奪他人行動自由
    之犯意聯絡，持木棍對黃泓翔表示「看現在要怎麼處理，沒
    有處理好不能走」等語，逼迫黃泓翔告知住家地址。任培杰
    得到地址後先行前往察看，並指示范植瑋看守黃泓翔，范植
    瑋即與任培杰共同基於剝奪他人行動自由之犯意聯絡，在原
    地看守黃泓翔，然因任培杰發現黃泓翔謊報地址，遂與范植
    瑋再次毆打黃泓翔，又以電話通知友人到場助勢並協助看守
    黃泓翔，而以上開強暴方式，剝奪黃泓翔之行動自由。黃泓
    翔因已遭毆打，又見任培杰、范植瑋之友人紛紛到場，無法
    脫逃，迫於無奈，始對任培杰告知住處之真實地址。適黃泓
    翔之友人劉定原見黃泓翔遲未返家，而至現場察看，任培杰
    原指示劉定原開車搭載黃泓翔返家，然因劉定原駕車過猛，
    遭任培杰之姓名、年籍不詳之友人強行拉扯下車，自行開車
    搭載黃泓翔返回住處。
二、任培杰於108年5月23日23時40分許，夥同友人前往高雄市左
    營區華夏路286號「八酒不離食」熱炒店用餐時，因故與綽
    號「劉三」之劉志欽發生口角，竟基於傷害之犯意，預先備
    好酒瓶並藏放於桌下，趁劉志欽前往敬酒致意時，即持該空
    酒瓶朝劉志欽頭部猛力攻擊，劉志欽當場頭部裂開血流不止
    ，並因而受有頭部創傷、臉部撕裂傷7×0.5公分之傷害。
三、案經高雄市政府警察局刑事警察大隊移送臺灣高雄地方檢察
    署檢察官偵查起訴。
    理  由
一、證據能力
    按被告以外之人於審判外之言詞或書面陳述，屬傳聞證據，
    原則上不得作為證據；惟按被告以外之人於審判外之陳述，
    雖不符刑事訴訟法第159條之1至第159條之4之規定，而經當
    事人於審判程序同意作為證據，法院審酌該言詞陳述或書面
    陳述作成時之情況，認為適當者，亦得為證據，刑事訴訟法
    第159條第1項、第159條之5第1項分別定有明文。查本判決
    所引用屬於傳聞證據之部分，均已依法踐行調查證據程序，
    且檢察官、被告及辯護人於本院審理時，均明示同意有證據
    能力（見本院卷第115、138、177-178、255-256頁），基於
    尊重當事人對於傳聞證據之處分權，及證據資料愈豐富愈有
    助於真實發現之理念，本院審酌該等證據作成時情況，並無
    違法取證之瑕疵，且無顯不可信之情形，以之作為證據應屬
    適當，自均有證據能力。
二、認定犯罪事實所憑之證據及理由
　㈠被告任培杰、范植瑋妨害自由部分
　⒈訊據上訴人即被告任培杰（下稱被告任培杰）、上訴人即被
    告范植瑋（下稱被告范植瑋）均否認有妨害黃泓翔自由之情
    事，被告任培杰辯稱：我並沒有要被告范植偉看管黃泓翔等
    語。被告范植瑋辯稱：我與黃泓翔只是單純打架，兩人都有
    受傷，並沒有在現場聽從被告任培杰的指示不讓黃泓翔離開
    等語。然查前揭犯罪事實，業據被告任培杰及被告范植瑋於
    原審坦供認罪在卷（原審審訴卷第145、265、325、349、36
    1、391、405、409頁），核與證人黃泓翔於偵訊之結證情節
    相符，且經證人劉定原於警詢時證述在卷。
　⒉被告任培杰雖以上情為辯，且於警詢時否認有指示范植瑋控
    制黃泓翔不能離開現場，惟依其在警詢所供：「因為黃泓翔
    已經受傷，就坐在現場沒有離開，…我是要范植瑋在現場陪
    黃泓翔」（警三卷第14、15頁），於偵查中具結證稱：「我
    當下打不過他，剛好范植瑋去找我妹妹，看到我跟黃泓翔打
    起來，范植瑋就過來幫我一起打他，…我去旁邊找木頭還是
    樹幹打黃泓翔的腿，我們就因而停止互毆，接著我跟黃泓翔
    說，既然發生這個事情，你打電話叫家人來看要怎麼辦。…
    我要他打，他不願意打，後來給了我他家地址，我就騎機車
    去該地址想要找他家人來，…沒有（禁止黃泓翔離開），他
    要離開現場也可以，但是他當時腿已經受傷了，應該無法離
    開。…因為黃泓翔給我假地址，我就回到現場臭幹黃泓翔，
    但我不記得我有沒有動手，…我沒有恐嚇但我確實有跟范植
    瑋說『你跟他在這邊，我去看看』，是否有構成強制，請檢察
    官自行判斷，假如有構成，我願意承認。」等情（偵二卷第
    99-102頁）；又據被告范植瑋於警詢中稱：「任培杰是為了
    恐嚇，防止黃泓翔離開，才會拿木棍，我當時聽到任培杰喊
    『不能讓他走』後，就壓住黃泓翔不讓他離開現場。…我用身
    體壓在黃泓翔的身體上，…我在現場跨坐在黃泓翔身上，防
    止他離開，任培杰指示我不要讓黃泓翔離開。」（警三卷第
    35、40頁），復於偵查中具結證稱：「接著任培杰就去拿了
    一根木棍指著黃泓翔說『跟你好好不聽，看現在要怎樣處理
    ，沒有處理好不能走』…，因為黃泓翔當時若要離開，我不會
    讓他離開，我確實有在現場看管黃泓翔。」等語，並承認在
    現場看管黃泓翔，…因為任培杰指示不能讓黃泓翔離開，才
    會看管黃泓翔等情（偵二卷第92-94頁），另據被害人黃泓
    翔於本院證稱：「（問：當時偵訊時是表示一開始我報假住
    址給被告任培杰，並說我家中無人，但被告任培杰馬上騎機
    車去確認，是否這樣？）是的。（問：依照偵訊陳述，你是
    故意報錯的？）是的。（問：依照偵訊的陳述，你是不願意
    將真實住家告訴被告任培杰？）是的。（問：當你知道被告
    任培杰得知假住址後，立刻查訪，當時如果你能逃，你會逃
    嗎？）會。（問：為何沒有逃？）因為我腳不能動。（問：
    你腳不能動時，有何人在你旁邊？）被告范植偉及劉定原。
    （問：偵訊時你說被告范植偉有限制你的行動，讓被告任培
    杰去查訪你的住址，你說你腳當時受傷已經不能走了，范植
    瑋就在你旁邊顧著你等被告任培杰回來，陳述是否屬實？）
    是的。」等情。綜上以觀，被告任培杰、范植瑋在與黃泓翔
    發生互毆後，嗣要求黃泓翔告知家中地址，而於被告任培杰
    循址前往找黃泓翔家人時，則由被告范植瑋留在現場看守黃
    泓翔，黃泓翔應係迫於無奈而留在現場，可堪認定。
　⒊被告范植瑋雖於本院辯稱伊在偵查中未供承有不讓黃泓翔離
    開，偵查筆錄記載不實，而聲請勘驗偵查中錄音云云，惟經
    本院調得偵訊之錄音光碟勘驗時，只有影像而無聲音，嗣經
    詢問被告范植瑋之意見，被告范植瑋陳稱：「（問：本院有
    電詢地檢署瞭解無聲音之原因，其表示可能是檢察官偵訊時
    沒有開啟聲音，有何意見？）沒有意見。（問：偵訊時檢察
    官問你是否限制被害人的行動不讓他離開，你回答：是，確
    實有在現場看管，有何意見？）我當時這樣說是因為我自己
    有受傷，而黃泓翔又打電話請他的朋友來，我不讓他離開，
    是因為我們兩個人打架都有受傷，我是要等他的朋友來看要
    怎樣處理我們打架的這件事。（問：檢察官又問你對於可能
    涉犯強制罪部分，你表示承認，有何意見？）我當時也許有
    講，但我現在不記得我當時講什麼。（問：對於勘驗僅有影
    像而沒有聲音，有何意見？）沒有意見。」等情（本院卷第
    213-215頁），綜上可知，被告范植瑋對於偵訊過程之記憶
    並不明確，且稱「我當時這樣說是因為…」、「我當時也許
    有講」，顯未否認偵查筆錄記載之正確性，則既無檢察官使
    用不正手段取供之證據，亦無證據足資證明筆錄記載與事實
    不符，被告范植瑋上開空言指摘偵查筆錄為不實，即難予採
    信，該偵查筆錄之記載應為實在，可採為證據。
　⒋被告2人確有不讓黃泓翔隨意離開現場而妨害黃泓翔自由之事
    實，可堪認定。被告2人於本院否認犯罪所為上開辯解，應
    係避就之詞，難予採信。本件此部分之罪證明確。應依法論
    科。
　㈡被告任培杰傷害部分
　　訊據被告任培杰坦承不諱，核與證人劉志欽、黃丁元、黃瀞
    緩於警詢及偵訊時之結證情節相符，並有高雄市立聯合醫院
    出具劉志欽診斷證明書、劉志欽受傷照片、衣服照片各1張
    附卷可稽，本件此部分事證明確，被告任培杰之犯行堪以認
    定，應依法論科。
三、論罪科刑
　㈠按行為後法律有變更者，適用行為時之法律。但行為後之法
    律有利於行為人者，適用最有利於行為人之法律，刑法第2
    條第1項定有明文。查：
  ⒈被告任培杰、范植瑋前揭行為後，刑法第302條第1項於108年
    12月25日修正公布，並自同年月27日施行；惟修正後刑法第
    302條第1項僅係將罰金刑由3百元以下罰金（依據刑法施行
    法第1條之1第2項前段規定，應提高為30倍，即9千元），修
    改為9千元以下罰金，僅將上開條文修正前之罰金數額調整
    換算後予以明定，不生有利或不利之問題，無比較新舊法之
    必要。
  ⒉被告任培杰為事實欄二行為後，刑法第277條第1項傷害罪經
    修正，108年5月29日公布，於同年5月31日施行。該罪原規
    定法定刑為「3年以下有期徒刑、拘役或1千元以下罰金」，
    修正後提高為「5年以下有期徒刑、拘役或50萬元以下罰金
    」，新法並未較有利於被告，依照刑法第2條第1項前段規定
    ，仍適用被告任培杰之行為時法。
  ㈡按刑法第302條之妨害自由罪，係妨害他人自由之概括的規定
    ，如以使人行無義務之事，或妨害人行使權利為目的，而其
    強暴、脅迫復已達於剝奪人行動自由之程度，即祇成立本罪
    ，不應再依同法第304條論處。誠以此項使人行無義務之事
    ，或妨害人行使權利之低度行為，應為剝奪人行動自由之高
    度行為所吸收，不能以其目的係在使人行無義務之事，或妨
    害人行使權利，認為係觸犯刑法第302條第1項及第304條第1
    項之2罪名，依同法第55條，從一重處斷（最高法院29年上
    字第2359號判例、93年度台上字第3309號判決要旨參照）。
    復按刑法第302條第1項之剝奪他人行動自由罪，以私行拘禁
    或以其他非法方法，剝奪人之行動自由為要件。所謂非法方
    法，當包括強暴、脅迫、恐嚇等足以剝奪他人行動自由之情
    形在內。故剝奪他人行動自由所實施之非法方法，縱合於刑
    法第305條恐嚇危害安全之情形，仍應視為剝奪他人行動自
    由之部分行為，不應再論以該恐嚇危害安全罪（最高法院88
    年度台上字第6758號判決意旨參照）。查：被告任培杰、范
    植瑋事實欄一犯行除剝奪黃泓翔之行動自由外，另有恐嚇、
    強制黃泓翔告知住家地址之行為，揆諸上開說明，自屬包含
    於妨害行動自由之同一意念之中，即使符合於刑法第304條
    第1項強制罪、同法第305條恐嚇危害安全罪之要件，仍應視
    為剝奪他人行動自由之部分行為，不另論罪。
  ㈢核被告任培杰、范植瑋於事實欄一所為，係犯刑法第302條第
    1項之剝奪他人行動自由罪；被告任培杰於事實欄二所為，
    係犯修正前刑法第277條第1項之傷害罪。
  ㈣被告任培杰、范植瑋對於事實欄一之犯行俱有犯意聯絡及行
    為分擔，應以共同正犯論。
  ㈤被告任培杰於事實欄一、二之間，共計2次犯行，犯意各別，
    行為互殊，應予分論併罰。
四、沒收
　　扣得被告之球棒、行動電話各1支（見警三卷第65頁），並
    無證據證明被告確有將上開扣案物用於本案，故均不予宣告
    沒收。　
五、上訴論斷的理由
　㈠原審就事實一部分據以論處被告任培杰、范植瑋妨害自由罪
    刑，固非無見；惟查：原判決就事實一將被告任培杰、范植
    瑋在妨害黃泓翔自由前之互毆列入妨害自由之手段，然據被
    告任培杰、范植瑋及證人黃泓翔所供各節以觀，渠等因停車
    糾紛，係先互毆，當時尚未有妨害黃泓翔自由情事，嗣因被
    告任培杰要黃泓翔找人來解決，始有將黃泓翔留在現場之行
    為，自非得以黃泓翔先因互毆受有傷害而認該部分之傷害亦
    係妨害自由之手段一種，原審未區分何者為傷害犯行，何者
    為妨害自由犯行，尚有未當。因事實之犯罪手段有不同，且
    較原審所認定者為減輕，自應予以量刑之參酌。
　㈡被告2人上訴意旨就此部分否認犯罪，雖無理由，惟原判決既
    有上開可議，自應由本院予以撤銷改判，爰審酌被告2人不
    思循合法管道解決停車糾紛，以強暴脅迫手段，剝奪黃泓翔
    之行動自由；被告任培杰屢屢已非法手段解決問題，2人又
    於本院否認犯罪，態度非佳，惟本件被告范植瑋係聽命於被
    告任培杰，且其本人亦受有傷害，其犯行自較被告任培杰為
    輕；被告任培杰於原審判決後已與告訴人黃泓翔和解(本院
    卷第27頁)，自均應列入量刑考量。兼衡被告2人自述之智識
    程度、家庭經濟等一切情狀，對於被告任培杰量處如附表編
    號一本院判決主文欄所示之刑；對於被告范植瑋量處如主文
    欄第三項所示之刑，並均諭知易科罰金之折算標準。
　㈢原審就事實二部分據以論處被告任培杰傷害罪刑，固非無見
    ；惟查：被告任培杰於訴訟中一直欲與被害人劉志欽和解，
    惟劉志欽不願出庭（本院卷第163頁），致被告任培杰無從
    達成和解，而被告任培杰已坦承犯行，並深表悔意，應可為
    量刑之參考。原審未及審酌，而科以有期徒刑10月，且無可
    得易科罰金之機，自嫌過重而待斟酌。被告任培杰上訴意旨
    就此部分指摘原判決量刑過重為有理由，自應由本院將原判
    決此部分撤銷改判。爰審酌被告任培杰僅因口角糾紛，即持
    空酒瓶攻擊劉志欽，行為確有可議。然其既有悔意且坦承犯
    行，經審酌其自述之智識程度、家庭經濟等一切情狀，量處
    如附表編號四本院判決主文欄所示之刑，併諭知如易科罰金
    ，以新台幣1,000 元折算1 日。被告任培杰所判處之2 罪，
    雖均可易科罰金，惟尚有業經其撤回上訴之另2罪（非本院
    審理範圍），故本院乃不定其應執行刑，併此敘明。
據上論結，應依刑事訴訟法第369條第1項前段、第364條、第299
條第1項前段，判決如主文。
本案經檢察官林恒翠提起公訴，檢察官呂幸玲到庭執行職務。
中　　華　　民　　國　　111 　年　　11　　月　　8 　　日
                  刑事第九庭    審判長法  官  莊崑山
                                      法  官  呂明燕
                                      法  官  惠光霞
以上正本證明與原本無異。
如不服本判決應於收受本判決後20日內向本院提出上訴書狀，其
未敘述上訴理由者，並得於提起上訴後20日內向本院補提理由書
狀（均須按他造當事人之人數附繕本）「切勿逕送上級法院」。
中　　華　　民　　國　　111 　年　　11　　月　　8 　　日
                                      書記官  黃月瞳
附錄本判決論罪科刑法條：　　　　　　　　　　　　　　　　修正前中華民國刑法第277條第1項
傷害人之身體或健康者，處3年以下有期徒刑、拘役或1千元以下
罰金。
中華民國刑法第302條
私行拘禁或以其他非法方法，剝奪人之行動自由者，處5年以下
有期徒刑、拘役或9千元以下罰金。
　　　
【附表】：被告任培杰所犯各罪之主文
編號  犯罪事實           原審判決主文 　　　　●本院判決主文  一 事實欄一所載之事實 任培杰共同犯剝奪他人行動自由罪，處有期徒刑壹年貳月。 ●任培杰共同犯剝奪他人行動自由罪，處有期徒刑陸月，如易科罰金，以新臺幣壹仟元折算壹日。。  二 原判決事實欄二㈠所載之事實 任培杰犯恐嚇危害安全罪，處有期徒刑參月，如易科罰金，以新臺幣壹仟元折算壹日。扣案之門號○○○○○○○○○○號之行動電話壹支（含晶片卡壹張）沒收之。（撤回上訴）  三 原判決事實欄二㈡所載之事實 任培杰犯恐嚇危害安全罪，處有期徒刑肆月，如易科罰金，以新臺幣壹仟元折算壹日。（撤回上訴）  四 事實欄二所載之事實 任培杰犯傷害罪，處有期徒刑拾月。 ●任培杰犯傷害罪，處有期徒刑陸月，如易科罰金，以新臺幣壹仟元折算壹日。